【裁判字號】    97,上,731
【裁判日期】    971224
【裁判案由】    拆屋還地等
【裁判全文】
臺灣高等法院民事判決                   97年度上字第731號
上  訴  人  丙○○
訴訟代理人  孫志堅律師
複代理人    蘇家弘律師
被上訴人    乙○○
            甲○○
前列2人共同
訴訟代理人  林凱律師
共      同
複代理人    趙立偉律師
上列當事人間拆屋還地等事件，上訴人對於中華民國97年6月20
日台灣桃園地方法院97年度訴字第111號第一審判決提起上訴，
經本院於97年12月10日言詞辯論終結，判決如下：
    主    文
上訴駁回。
第二審訴訟費用由上訴人負擔。
    事實及理由
一、被上訴人主張：
  (一)被上訴人甲○○為桃園縣平鎮市○○里○○○○段第6 地號
    土地（下稱系爭第 6地號土地）之共有人，應有部分為40分
    之28，被上訴人乙○○則為同段第6- 1地號土地（下稱系爭
    第6 -1地號土地）之共有人，應有部分為40分之28。上訴人
    並非上開2筆土地之共有人，且無合法權源，卻於系爭第6地
    號土地搭建鐵皮屋1棟，於系爭第6-1地號土地上搭建鐵屋 2
    棟，上訴人此舉已構成無權占有，並侵害被上訴人對於上開
    2筆土地之所有權，且致被上訴人對上開2筆土地之使用受到
    妨害，爰依民法第767條前段、中段、第821條規定，請求上
    訴人拆除前揭 3棟鐵皮屋，並將該部分土地分別返還被上訴
    人及其他共有人。上訴人無權占有被上訴人所有之上開 2筆
    土地，並於該土地建物使用、收益，係無法律上原因受有相
    當於租金之利益，致被上訴人受有損害，被上訴人依民法第
    179條規定，請求上訴人返還最近5年相當於土地租金之不當
    得利。
  (二)上訴人未舉證其為「葉粹新公」祭祀公業之派下員，而得享
    有系爭土地應有部分40分之12的派下權，自難信為真正。縱
    使上訴人具有「葉粹新公」祭祀公業派下員之身分，亦僅為
    全體派下員之一，而與其他派下員間就系爭土地所有權40分
    之12部分為公同共有。上訴人並未舉證證明其已取得全體公
    同共有人之同意，且縱全體公同共有人已同意，因系爭土地
    之共有人間並未訂定分管契約，上訴人仍不得就系爭土地為
    使用收益。退步言，縱上訴人就系爭土地40分之12之部分有
    使用收益之權，上訴人亦不得就系爭土地特定部分興建鐵皮
    屋及出租與他人使用，是上訴人未徵得全體共有人之同意即
    在系爭土地上興建鐵皮屋之行為，自屬侵害他共有人之權利
    而應予排除。上訴人於原審聲明：1.被上訴人應將系爭第 6
    地號土地上，如附圖所示編號A部分，面積286平方公尺之建
    物拆除，將該部分土地返還上訴人甲○○及全體共有人。2.
    被上訴人應將系爭第6-1地號土地上，如附圖所示編號B部分
    ，面積12平方公尺、編號C部分，面積8平方公尺、編號D部
    分，面積252平方公尺、編號E部分，面積272平方公尺、編
    號F部分，面積21平方公尺之建物拆除，將該部分土地返還
    上訴人乙○○及全體共有人。3.上訴人應給付被上訴人甲○
    ○新台幣（下同）128,128元，及自起訴狀繕本送達翌日（
    即97年1月19日）起至清償日止，按年息5%計算之利息。並
    自97年1月19日起至拆屋還地之日止，按月給付甲○○2,135
    元。4.上訴人應給付被上訴人乙○○96,502元，及自97年 1
    月19日起至清償日止，按年息5%計算之利息。並自97年 1月
    19日起至拆屋還地之日止，按月給付乙○○1,608元。5.就
    上開 4項，願供擔保，請准宣告假執行。原審除損害金予以
    酌減為按申報地價年息7%計算外，餘均為被上訴人勝訴之判
    決，被上訴人就敗訴部分未據聲明不服，已告確定，上訴人
    則對其不利部分提起上訴。
  (三)答辯聲明：上訴駁回。
二、上訴人則以：
  (一)系爭2 筆土地早在民國36年7月1日即登記為「祭祀公業葉粹
    新公」，屬「公同共有之祭祀公業」。依96年12月12日公布
    施行之祭祀公業條例第3條第3款：「派下員：祭祀公業之設
    立人及繼承其派下權之人。」，及第4條第1項：「本條例施
    行前已存在之祭祀公業，其派下員依規約定之。無規約或規
    約未規定者，派下員為設立人及其男系子孫 (含養子)。」
    苟祭祀公業設立於該條例前，且未有規約，則擁有派下權之
    人為設立人及其男系子孫。因祭祀公業並非法人，不能為權
    利主體，以祭祀公業為所有人名義之財產，實際上均應屬享
    有派下權之派下員所有。而該派下員間之法律關係，應適用
    民法上有關公同共有之規範。系爭 2筆土地早期皆為上訴人
    家族所有，自36年7月1日起始以「葉粹新公」為享祀人、「
    葉標乾」為管理者，就該2 筆土地持分40分之12成立祭祀公
    業，且未約定規約。上訴人為葉粹新公之男系子嗣，該「葉
    粹新公」祭祀公業既係由上訴人家族自行提供財產所設立，
    上訴人又為設立人之後代男性子孫，上訴人即應屬派下員而
    享有系爭土地應有部分40分之12的派下權，上訴人於取得其
    他派下員全體之同意後，得享有處分或使用權益。系爭土地
    所有權人「祭祀公業葉粹新公」之原始管理權人葉標乾過世
    後，即由上訴人父親葉發換接續管理，始終為其餘全體派下
    員所同意就近管理。上訴人早於 3、40年前即居住於系爭土
    地上，於父親葉發換過世後，於全體子嗣無異議之情況下，
    續為管理系爭土地，10餘或20年前才由上訴人將上開 2筆土
    地連同建物出租予他人使用。上訴人雖未將上開 2筆土地辦
    理繼承登記，然依繼承之法理及民法第 759條規定，上訴人
    當然取得上開 2筆土地，得依民法第765條及第818條規定規
    定自由使用、收益。因上訴人所繼承系爭第 6地號土地之應
    有部分為40分之12，則上訴人可使用系爭第 6地號土地之面
    積為388.2平方公尺，而亦繼承系爭第6-1地號土地應有部分
    40分之12，上訴人可使用系爭第6-1地號土地之面積為2,712
    平方公尺，前揭 3棟鐵皮屋占用之面積並未逾上訴人可使用
    之範圍，上訴人並未有無權占有之情形，亦無不當得利可言
    。上訴人管理期間既有諸多處分和管理使用行為早為其他派
    下員所熟知，可認其他派下員均同意由上訴人處分系爭 2筆
    土地公同共有部分，縱令上訴人未取得其他派下員明示之處
    分合意，亦可信其他派下員長期間不表示意見已達默示同意
    之程度。依台灣桃園地方法院檢察署（下稱桃園地檢署）檢
    察官96年度偵字第 14044號不起訴處分書之記載，上訴人於
    上開 2筆土地搭建鐵皮屋前即有磚造及鋼骨鐵皮建物存在，
    並自61年 7月起即有用電及繳付電費記錄，上開刑事案件亦
    認定上訴人在原有建物因火災毀損後，於原址重新興建鐵皮
    屋並無涉犯刑法第320條第2項之竊占罪，足認上訴人未侵害
    被上訴人就上開2筆土地之權利等語置辯。
  (二)上訴聲明：
    1.原判決除主文第5項及免為假執行部分外，其餘均廢棄。
    2.上開廢棄部分，被上訴人於第一審之訴及其假執行之聲請
      均駁回。
    3.第一、二審之訴訟費用由被上訴人負擔。
    4.如受不利判決，願供擔保請准免予假執行。
三、兩造不爭之事實：
  (一)被上訴人主張其為系爭第6地號、第6-1地號土地之共有人之
    事實，業據提出與其所述相符之土地登記第 2類謄本、土地
    所有權狀各 2件（參見本院卷第12至16頁）為證，上訴人對
    此並不爭執；而前述2地號土地，「葉粹新公」各擁有40分
    之12所有權應有部分，亦經訴外人自稱「葉粹新公祭祀公業
    」管理人之葉龍康提出土地登記第 2類謄本附於原審卷第44
    至46頁可稽，堪信為真實。
  (二)被上訴人復主張被上訴人分別占用如其聲明所示部分之土地
    ，上訴人對於被上訴人指稱上訴人占用土地之位置、範圍及
    使用狀態並不爭執，復經原法院會同桃園縣平鎮地政事務所
    人員前往現場履勘確認無訛，有勘驗筆錄及土地複丈成果圖
    各 1件在卷可佐（原審卷第41至43頁、第53、54頁），亦堪
    信屬實。
四、兩造爭執點之論述：
    上訴人否認係無權占有，主張系爭土地之共有人「葉粹新公
    」為其曾祖父，其上所記載之管理者「葉標乾」為上訴人之
    祖父，上開2 筆土地為上訴人之家族所有，祖父過世後輾轉
    由上訴人接續管理，上訴人雖未將上開2 筆土地辦理繼承登
    記，依繼承之法理及民法第 759條規定，當然取得土地所有
    權。於本院則抗辯系爭土地於36年7月1日以「葉粹新公」為
    享祀人、葉標乾為管理者，成立祭祀公業，上訴人為設立人
    之後代男性子孫屬派下員，享有系爭土地40分之12派下權，
    縱未經派下員明示，亦屬默示同意上訴人處分系爭土地之公
    同共有部分，上訴人非無權占有等語置辯。是本件所應審究
    者為上訴人占用上開2筆土地有無合法使用權源？
  (一)按祭祀公業之管理人基於派下員之選任（委任）取得之管理
    權，因管理人之死亡而消滅，其管理人之身分非得依一般親
    屬關係由其法定繼承人繼受。又祭祀公業規約倘訂有管理人
    之選任方式，必待依該方式完成選任，派下員與管理人間之
    選任契約始行有效成立（最高法院78年度台抗字第323號、
    89年度台上字第1220號裁判參照）。上訴人抗辯上開 2筆土
    地之另一共有人「葉粹新公」為其曾祖父，系爭土地於36年
    7月1日以「葉粹新公」為享祀人、葉標乾為管理者，成立祭
    祀公業，上訴人為設立人之後代男性子孫屬派下員，且接續
    為管理者，派下員同意由上訴人就系爭土地為管理、使用及
    收益云云。經查：
    1.依土地登記謄本之記載，「葉粹新公」為系爭 2筆土地之
      另一共有人，且管理者均記載為葉標乾（原審卷第45、46
      頁），上訴人並未登記為共有人，為上訴人所自承。葉標
      乾雖登記為系爭土地之管理者，揆諸上開實務見解，此管
      理人之身分係專屬於葉標乾個人，在葉標乾死亡後，渠所
      取得之管理權即隨之消滅，上訴人並不得依繼承之法理主
      張繼受該管理權，亦無可能就此事項辦理繼承登記。何況
      ，訴外人葉龍康自稱係葉粹新公祭祀公業管理人（原審卷
      第44頁），參以上訴人自承葉粹新公祭祀公業並無派下員
      名單，數十年來亦未召開派下員會議等情（本院卷第60頁
      ），則上訴人主張因繼承而成為葉粹新公祭祀公業管理員
      ，於法無據，委無可採。
    2.上訴人援引最高法院74年度台上字第2780號裁判要旨「祭
      祀公業係屬派下全體公同共有祀產之總稱，其派下資格之
      認定，應以該祭祀公業之設立人及享有該設立人派下權之
      繼承人為限，至享祀人僅係公業所祭祀之祖先，並非公業
      之所有權人，故凡非公業之設立人或享有該設立人派下權
      之繼承人，縱為享祀人之後裔，仍無派下權可言。」，主
      張「葉粹新公祭祀公業」係上訴人家族自行提供財產所設
      立，上訴人為派下員。但，上訴人同時又主張系爭土地早
      期為上訴人家族所有，於36年7月1日以「葉粹新公」為享
      祀人成立祭祀公會 (本院卷第33、79頁），則上訴人究係
      主張其為「祭祀公業葉粹新公」設立人之繼承人或享祀人
      「葉粹新公」之繼承人，或兼而有之，前後主張不一。正
      如上訴人在原審係主張系爭土地共有人「葉粹新公」為其
      曾祖父，因繼承關係而取得系爭土地所有權應有部分（原
      審卷第30頁），即指系爭土地之原始共有人為葉粹新；於
      本院則主張其為「葉粹新公祭祀公業」之派下員而享有系
      爭土地應有部分之派下權；就權利之主體前後陳述不一。
      經查，系爭土地所有權應有部分40之12之登記名義人為「
      葉粹新公」（原審卷第45、46頁），並非上訴人之先祖葉
      粹新，上訴人於原審主張因繼承關係而取得所有權應有部
      分，顯不可採。
    3.上訴人主張其為「葉粹新公祭祀公業」派下員乙節，並未
      提出規約或派下員名冊為證，其主張是否為真，已有疑義
      。縱使其主張本於設立人後代男性子孫之身分而當然取得
      派下員之說為可採，因祭祀公業本身無權利能力，不能為
      權利主體，其財產縱登記為祭祀公業名義所有，仍應認為
      係屬祭祀公業派下公同共有（最高法院69年度台再字第
      232 號裁判參照）。依民法第827條第2項規定，各公同共
      有人之權利，及於公同共有物之全部，則各該共有人自無
      所謂有其應有部分，從而公同共有人中之一人如無法律或
      契約之根據，亦未得其他公同共有人之同意，就公同共有
      物為處分，自屬全部無效（最高法院37年度上字第6419號
      判例參照）。上訴人並未舉證證明已取得全體公同共有人
      明示之同意，而默示之同意，必依表意人之舉動，或其他
      情事足以間接推知其有同意之意思者，始得認之，若單純
      之沈默，則除有特別之情事足認為同意外，不得認係默示
      之同意（最高法院90年度台上字第 902號裁判參照）。上
      訴人主張10餘年前將系爭土地上之建物出租第三人使用，
      其他派下員知情不表示意見已達默示同意之程度云云。惟
      其他派下員可能係不知，亦可能僅單純之沈默，在上訴人
      未提出任何事證佐證且第三人葉龍康明白表示反對之情況
      下（本院卷第43頁），不能認葉粹新公祭祀公業派下員係
      默示同意上訴人占有使用系爭土地。
    4.各共有人按其應有部分，對於共有物之全部雖有使用收益
      之權。惟共有人對共有物之特定部分使用收益，仍須徵得
      他共有人全體之同意，非謂共有人得對共有物之全部或任
      何一部有自由使用收益之權利。如共有人不顧他共有人之
      利益，而就共有物之全部或一部任意使用收益，即屬侵害
      他共有人之權利（最高法院62年台上字第1803號判例參照
      ）。上訴人未舉證證明系爭土地之共有人間訂定分管契約
      ，上訴人不得就系爭土地之特定部分興建鐵皮屋及出租與
      他人使用，則被上訴人主張上訴人未徵得全體共有人之同
      意，在系爭土地之特定部分興建鐵皮屋之行為，屬侵害他
      共有人之權利而應予排除，自屬有據。
    5.上訴人抗辯依桃園地檢察署檢察官 96年度偵字第14044號
      不起訴處分書，可證上訴人未侵害被上訴人就系爭 2筆土
      地之權利云云。查，上開不起訴處分書係記載：「被告既
      於61年間即占用上址土地（指系爭 2筆土地）搭建建物完
      成，然告訴人（即本件被上訴人二人）係於95年12月22日
      始向本署提出告訴，有告訴狀上之收文時間戳記足憑，其
      犯罪成立之日迄今已逾10年，是被告所為縱使構成犯罪，
      其追訴權時效期限亦已完成，揆諸首開說明，自應為不起
      訴處分」（原審卷第20頁），足證上開不起訴處分書並未
      認定上訴人有無合法使用系爭 2筆土地之正當權源，自難
      以此為有利於上訴人之認定。況依該刑事案件之卷證資料
      以觀，充其量僅足以證明上訴人有使用系爭 2筆土地之事
      實，而無法認定上訴人有使用、收益系爭 2筆土地之權限
      ，是上訴人此部分抗辯，亦非可採。
    6.綜上，上訴人未能舉證證明其有使用系爭 2筆土地之正當
      權源，故被上訴人主張上訴人無權占用如原判決主文第 1
      、2項所示之土地，堪信屬實。
  (二)原判決命上訴人拆屋還地及給付相當於租金之損害，為有理
    由：
    如上所述，上訴人抗辯係有權占有使用系爭土地，為不可採
    ，則被上訴人請求上訴人拆屋還地，洵屬有據。次按土地所
    有人得依不當得利法則向無權占用其土地之人請求返還相當
    於租金之損害金，惟其數額，除以申報地價為基礎外，尚須
    斟酌基地之位置、工商業繁榮之程度及占用人利用土地之經
    濟價值及所受利益等項，並與鄰地租金相比較，以為決定（
    最高法院88年度台上字第3331號裁判參照）。被上訴人主張
    上訴人無權占用如原判決主文第1、2項所示之土地既經認定
    ，而上訴人又未曾支付任何使用對價予被上訴人，上訴人自
    受有相當於租金之利益，被上訴人則因而受有相當於租金之
    損害，符合不當得利之法律構成要件，被上訴人自得依不當
    得利之法律關係，請求上訴人返還自97年1月8日起訴前回溯
    5年間相當於租金之利益。上訴人所有之前揭3棟鐵皮屋係出
    租與他人作為金屬加工或機械加工之營業使用，附近並未緊
    鄰任何店家，經濟並不繁榮，生活機能亦非便利，有上訴人
    提供之現場照片4張在卷可佐（原審卷第17至18頁），原法
    院參酌上訴人在數十年前即已占用該地等情狀，審酌上訴人
    使用土地之面積、現況等一切情事，認為被上訴人因上訴人
    使用系爭2筆土地所受之損害，應以土地申報總價額年息7%
    計算，應屬適當。則依系爭第6地號土地87年7月、93年1 月
    、96年1月之申報地價分別為每平方公尺512元、880元及
    1,280元；系爭第6-1地號土地87年7月、93年1月、96年1月
    之申報地價分別為每平方公尺288元、336元及488元；計算
    被上訴人得請求上訴人給付如原判決附件所載自97年1月8日
    起回溯5年之損害金，及自起訴狀繕本送達翌日（即97年1月
    19日）起，至拆除如附圖所示之建物將土地返還與被上訴人
    之日止，按月計算之損害金，均屬有據。
五、綜上所述，被上訴人主張上訴人係無權占有為可採，上訴人
    所辯均無可取。從而，被上訴人本於所有權及不當得利之法
    律關係，請求上訴人拆屋還地及給付相當於租金之損害，為
    有理由，應予准許。是則原審判命上訴人拆屋還地及給付按
    土地申報地價年息7%計算之損害金，於法並無違誤。上訴意
    旨指摘原判決不當，求予廢棄改判，為無理由，應予駁回。
六、本件事證已臻明確，兩造其餘攻擊防禦方法，經審酌後，或
    與本件無涉，或與判決結果不生影響，毋庸一一論列。
七、據上論結，本件上訴為無理由，依民事訴訟法第449條第1項
    、第78條，判決如主文。
中    華    民    國    97    年    12    月    24    日
                    民事第二庭
                        審判長法  官  吳謙仁
                              法  官  李瓊蔭
                              法  官  蘇瑞華
正本係照原本作成。
如不服本判決，應於收受送達後20日內向本院提出上訴書狀，其
未表明上訴理由者，應於提出上訴後20日內向本院補提理由書狀
（均須按他造當事人之人數附繕本）上訴時應提出委任律師或具
有律師資格之人之委任狀；委任有律師資格者，另應附具律師資
格證書及釋明委任人與受任人有民事訴訟法第466條之1第1項但
書或第2項（詳附註）所定關係之釋明文書影本。
中    華    民    國    97    年    12    月    25    日
                              書記官  賴以真
附註：
民事訴訟法第466條之1（第1項、第2項）：
對於第二審判決上訴，上訴人應委任律師為訴訟代理人。但上訴
人或其他法定代理人具有律師資格者，不在此限。
上訴人之配偶、三親等內之血親、二親等內之姻親，或上訴人為
法人、中央或地方機關時，其所屬專任人員具有律師資格並經法
院認為適當者，亦得為第三審訴訟代理人。


司法院資訊處製作；財團法人民間司法改革基金會備份。
